臺灣高等法院臺中分院民事判決
109年度上易字第505號
上  訴  人  程泰機械股份有限公司
法定代理人  楊德華  
訴訟代理人  王俊文律師
複代理人    黃俊諺律師
被上訴人    黃茂生即奇美實業社
訴訟代理人  林柏劭律師
上列當事人間請求給付價金等事件，上訴人對於民國109年7月31
日臺灣臺中地方法院108年度訴字第2817號第一審判決提起上訴
，本院於110年10月20日言詞辯論終結，判決如下：
    主  文
上訴駁回。
第二審訴訟費用由上訴人負擔。
    事實及理由
一、被上訴人主張：上訴人採購部組長劉○○於民國108年4月9日
    寄發電子郵件向伊詢問依照「GVF-1618定樑立柱VL-1003F-A
    01」設計圖製作木模（下稱系爭木模）之報價，伊於同年4
    月30日提出制式報價單，同日與劉○○議價完成，由上訴人以
    新臺幣（下同）108萬元（下稱系爭價金）之價格，向伊訂
    製系爭木模1臺，雙方成立買賣契約；嗣伊於同年5月24日完
    成系爭木模，並經上訴人設計人員黃○○至伊工廠核模驗收後
    ，同年月30日即依上訴人要求將系爭木模運往永棧鑄造工業
    股份有限公司（下稱永棧公司），並提供模具保管卡，伊已
    依約交付系爭木模，上訴人卻拒絕給付系爭價金，爰依兩造
    間買賣契約關係，或依民法第169條表見代理之規定，求為
    命上訴人給付系爭價金，並自起訴狀繕本送達翌日起加付法
    定遲延利息之判決。
二、上訴人則以：劉○○雖擔任伊之採購組長，然其並無代表伊對
    外簽訂買賣契約之權限，伊亦未曾向被上訴人表示授與簽訂
    買賣契約之代理權予劉○○，伊與被上訴人並未就系爭木模訂
    立買賣契約；伊從未有由自己之行為表示以代理權授與他人
    之行為，亦無知他人表示為其代理人而不為反對之表示之消
    極不作為；被上訴人應知悉劉○○違背伊公司程序之行為，並
    非善意第三人，應不得主張伊負表見代理責任。兩造間並無
    買賣契約之合意，或表見代理之外觀，被上訴人自不得請求
    伊給付系爭價金云云，以資抗辯。　　
三、原審判決被上訴人全部勝訴，即判命上訴人應給付被上訴人
    108萬元，及自108年8月19日起至清償日止，按年息百分之5
    計算之利息，並分別為准、免假執行之宣告，上訴人全部不
    服，提起上訴。其上訴聲明：(一)原判決廢棄。(二)被上訴
    人在第一審之訴駁回。被上訴人則答辯聲明：上訴駁回。
四、兩造不爭執事項（見本院卷第216頁）:
  ㈠上訴人公司研發部副理沈○○於108年4月9日以原證2（原審卷
    一第25頁）之電子郵件提供系爭木模之圖面予採購組長劉○○
    ，劉○○並於同日轉寄予被上訴人。
  ㈡被上訴人於108年4月15日寄出原證9（原審卷一第103頁）之
    電子郵件予劉○○，要求變更圖面設計。經劉○○轉寄該函予沈
    ○○，沈○○並於同日回信。
  ㈢被上訴人於108年4月30日開立原證3（原審卷一第27頁）系爭
    木模之報價單予劉○○。
  ㈣上訴人公司之研發部設計人員黃○○於108年5月24日經訴外人
    劉○○通知到被上訴人廠房內對「VL-1003F」木模進行核模。
  ㈤被上訴人於108年5月30日依上訴人公司採購組長劉○○指示將
    系爭木模運往永棧公司，並於同日開立原證6（原審卷一第3
    3頁）之模具保管卡、原證7（原審卷一第35頁）108萬元之
    發票。
  ㈥被上訴人於108年8月15日寄發原證8存證信函（原審卷一第37
    頁）予上訴人，上訴人於翌日收受。　　
五、本件爭執事項：
  ㈠兩造間就系爭木模是否成立買賣契約？被上訴人得否主張依
    買賣契約請求上訴人給付系爭價金及遲延利息?
　㈡被上訴人主張上訴人應依民法第169條負授權人責任，給付系
    爭木模之價金及遲延利息，有無理由？
六、本院之判斷：
  ㈠兩造間就系爭木模並未成立買賣契約，被上訴人不得主張依
    買賣契約請求上訴人給付系爭價金及遲延利息。
　⒈按當事人主張有利於己之事實者，就其事實有舉證之責任。
    民事訴訟法第277條前段定有明文。次按稱買賣者，謂當事
    人約定一方移轉財產權於他方，他方支付價金之契約。當事
    人就標的物及其價金互相同意時，買賣契約即為成立。買受
    人對於出賣人，有交付約定價金及受領標的物之義務。而代
    理人於代理權限內，以本人名義所為之意思表示，直接對本
    人發生效力。前項規定，於應向本人為意思表示，而向其代
    理人為之者，準用之。代理權之授與，應向代理人或向代理
    人對之為代理行為之第三人，以意思表示為之。民法第345
    條、第367條、第103條、第167條分別定有明文。
  2.經查：
　⑴上訴人員工劉○○以簽呈表示被上訴人以108萬元價格製作系爭
    木模，被上訴人並已依上訴人之設計圖完成系爭木模，且依
    劉○○指示將系爭木模送至永棧公司等節，業經證人沈○○、黃
    ○○、賴○○、劉○○等人證陳明確（見原審卷一第183-187、194
    -19頁，卷二第11-21頁），且有被上訴人提出之劉○○任職上
    訴人公司之名片（原審卷一23頁）、108年4月9日劉○○寄發
    含有「GVF-1618定樑立柱VL-1003F-A01」設計圖之電子郵件
    （原審卷一25頁）、108年4月30日經劉○○簽名之被上訴人報
    價單（原審卷一27頁）、108年5月24日經黃○○記載核模之被
    上訴人出貨單（原審卷一29頁）、108年5月30日經賴○○、劉
    ○○及司機簽名之被上訴人出貨單（原審卷一31頁）、被上訴
    人製作之模具保管卡（原審卷一33頁）、108年4月15日被上
    訴人、沈○○之電子郵件等資料（原審卷一103頁）附卷可稽
    ，此部分事實堪以認定。
　⑵惟依上開報價單、出貨單及模具保管卡等書證觀之，其上均
    無上訴人公司及負責人之印章，亦未附上訴人授與劉○○訂購
    系爭木模之授權書或同意書；再依證人劉○○證稱：採購組長
    未能代表公司簽訂採購契約，要等執行長簽核後，必需有公
    司的大小章合約；…系爭木模未經簽准前，向被上訴人發包
    之意，只是要被上訴人開始製作，並不是已有採購之契約…
    被上訴人所提報價單113萬是被上訴人報價，108萬元是我殺
    價，我再傳給被上訴人，表示我接受他的價格，請被上訴人
    開始製作。…這個價格是我的主管同意，但公司尚未跟被上
    訴人達成買賣價金之合意（見原審卷二第14、15、19頁）觀
    之，劉○○已明確證述其並未經上訴人授權即以108萬元價格
    向被上訴人訂購系爭木模，上訴人並未與被上訴人達成簽訂
    買賣契約之合意；再依上揭書證亦均未能證明上訴人有授權
    締約之事實，被上訴人復未再就此舉證證明，則被上訴人與
    上訴人間就系爭木模實難認已成立買賣契約，被上訴人主張
    依兩造間已成立之買賣契約而請求上訴人給付系爭木模價金
    ，自屬無據。
　㈡上訴人應依民法第169條負授權人責任，給付系爭木模之價金
    及遲延利息。　
　1.按「由自己之行為表示以代理權授與他人，或知他人表示為
    其代理人而不為反對之表示者，對於第三人應負授權人之責
    任。但第三人明知其無代理權或可得而知者，不在此限」，
    民法第169條定有明文。次按本人應負表見代理之責任，必
    須有表見事實之外觀存在，始足當之。所謂「由自己之行為
    表示以代理權授與他人」，係指無代理權人以本人名義為法
    律行為，惟具有使第三人信賴其具有代理權之權利外觀（表
    見事實），為保護交易安全，而令本人負授權人責任（最高
    法院109年度台上字第2197號判決意旨參照）。故表見事實
    是否存在，係以他人的權利外觀事實，由相對人的觀點，是
    否足以信賴代理權存在為判斷基礎。　
　2.經查：
　⑴依證人即上訴人製造部門經理謝央展於原審審理時證述：要
    詢價、議價，之後才能發包、製作。…有超過一定的金額就
    要定紙本契約，…，若金額沒有達到須要紙本，也必須有請
    購單、訂購驗收單，確定之後才付款（見原審卷一第191-19
    3頁），及108年5月15日劉○○簽呈（見原審卷一第161頁）等
    資料可知，依上訴人之內部規定，劉○○原為上訴人之採購組
    長，於對外採購前，在一定金額以上者，應先與廠商詢價、
    議價，經公司內部送簽呈、批准等流程後始能發包製作，由
    公司製作書面合約書，若金額沒有達到須要書面，則應有請
    購單、訂購驗收單等資料可憑，待驗收、交付完成，上訴人
    方為付款；依此，劉○○確有對外代表上訴人負責採購事務之
    權限，應屬無疑。
　⑵又兩造前已有多次交易，交易之流程如下：⓵WC-2601、WC-20
    05、WC -1031木模由劉○○以電子郵件寄發圖面予被上訴人要
    求報價（見原審卷一245頁），於被上訴人提出報價單（見
    原審卷247頁），嗣由上訴人公司員工黃柏栓核模完成後（
    見原審卷一249頁），由被上訴人將木模出貨送交上訴人或
    上訴人指定之人（見原審卷一251頁），再由上訴人給付價
    金（見原審卷一261頁）；⓶LV-1002木模由上訴人公司員工
    游勝全以電子郵件寄發圖面予被上訴人（見原審卷一275頁
    ），被上訴人提出報價單予上訴人公司（見原審卷一279頁
    ），上訴人公司員工陳宜寬核模完成（見原審卷一281頁）
    ，將木模出貨送交上訴人指定之人（見原審卷一283頁），
    上訴人開立票載發票以支付款項（見原審287頁）；⓷VQ-600
    2A、VQ-1003A木模：由劉○○以電子郵件寄發圖面予被上訴人
    要求報價（見原審卷一291頁），於被上訴人提出報價單（
    見原審卷一293頁），由被上訴人將木模出貨後，劉○○於出
    貨單上簽名確認（見原審卷一295頁），再由上訴人給付價
    金（見原審卷一297頁）。依上述兩造間之交易觀之，其中
    上訴人公司委由劉○○採購部分，亦未必均有簽立書面契約後
    始開始製作商品，且寄發圖面報價、完成後出具交貨單等交
    易模式與系爭木模之採購相同，上訴人亦均依單據逕為付款
    。
　⑶再觀劉○○於108年上訴人公司改組前為採購組長，改組後仍為
    採購人員，與被上訴人間合作往來已有10年之久（見原審卷
    二14、19頁)，系爭木模之交易流程亦與上述兩造之前往來
    之交易流程大致相符；復依被上訴人所收劉○○轉寄上訴人公
    司研發部門副理沈○○之系爭木模設計圖（見原審卷一25頁）
    詢問報價後，被上訴人寄發就系爭木模設計圖「因鑄造清沙
    不易故追加孔位請轉交設計是否可行」予劉○○（見原審卷一
    103頁），沈○○直接以電子郵件回覆被上訴人「依貴司增加
    鑄孔方式修改，後續敝司會再修改圖面」並副本寄予上訴人
    公司人員張庭睿及劉○○（見原審卷一103頁）；嗣經上訴人
    公司研發設計人員黃柏栓至被上訴人處核模，黃○○並於被上
    訴人出貨單上記載核模（見原審卷一29頁），被上訴人再依
    劉○○指示將系爭木模送至永棧公司等歷程，劉○○所為之外觀
    事實，由相對人即被上訴人之觀點，實足以信賴劉○○代理權
    之存在。
　⑷上訴人雖辯稱劉○○未取得公司授權；沈○○、黃○○、張庭睿均
    非具有代表權之職位，渠等從事業務上行為均無代理上訴人
    公司之外觀云云，惟依前述，本件於買賣契約未成立之情形
    下，所須審究者在於上訴人是否須負表見代理人之責任，而
    表見代理本質上為無權代理，所謂「由自己之行為表示以代
    理權授與他人」，指原無代理權之人，以本人名義為法律行
    為，但具有使第三人信賴其具有代理權存在的權利外觀（表
    見事實），為保護交易安全，本人應負授權人的責任；前所
    述兩造交易習慣及系爭木模之交易過程，劉○○所為之外觀事
    實已足使被上訴人信賴劉○○之代理權存在，則上訴人上開所
    謂劉○○未獲公司授權及沈○○等人非具有代表權之職位等，顯
    對表見代理之意義有所誤解。　　
　⑸上訴人復以：伊並未接到需透過系爭木模製作相關車床系列
    產品之訂單，亦未指示劉○○製作系爭木模；劉○○曾委託廠商
    製作過共用木模，而顯無製作糸爭木模之必要，卻未盡查證
    義務而逕行委託被上訴人製作；劉○○偽造利興公司報價單、
    隱匿金品公司之報價，違反公司程序進行比價、議價，使被
    上訴人以顯高於一般市價之價格順利得標等，辯稱劉○○違背
    公司程序行為，所涉背信罪亦已遭起訴，可知被上訴人非善
    意之第三人云云，上訴人就此被上訴人非善意之第三人自應
    負舉證責任。惟依上訴人所指上述劉○○所違背公司程序行為
    ，上訴人公司是否指示劉○○、劉○○是否明知有共用木模？上
    訴人公司何以要再製作，均為上訴人公司內部情形，實非被
    上訴人就劉○○所為之外觀事實已足信賴劉○○之代理權存在時
    所得置喙細究，另上訴人所指劉○○涉背信罪經起訴之犯罪事
    實為劉○○偽造利興公司報價單及違背採購任務行為（詳卷附
    臺灣臺中地方檢察署110年偵字第3873號起訴書），此均未
    能證明被上訴人非善意之第三人；上訴人亦自承被上訴人為
    外部人員，難以呈現被上訴人與劉○○間有犯意連絡（詳本院
    卷第400頁），則上訴人既未能舉證證明被上訴人明知劉○○
    無代理權或可得而知之情，上訴人仍須負表見代理之責。
　⑹綜上，劉○○所為之行為，已具有使被上訴人信賴其具有代理
    權之權利外觀，上訴人自應依民法第169條規定負授權人責
    任。
　⑺另按給付無確定期限者，債務人於債權人得請求給付時，經
    其催告而未為給付，自受催告時起，負遲延責任。其經債權
    人起訴而送達訴狀，或依督促程序送達支付命令，或為其他
    相類之行為者，與催告有同一之效力；遲延之債務，以支付
    金錢為標的者，債權人得請求依法定利率計算之遲延利息；
    應付利息之債務，其利率未經約定，亦無法律可據者，週年
    利率為5％，民法第229條第2項、第233條第1項前段及第203
    條分別定有明文。查本件被上訴人已依劉○○指示將系爭木模
    運至永棧公司，並提供模具保管卡，依約交付系爭木模，且
    前以存證信函催告上訴人應於函到3日內給付108萬元，該函
    於108年8月16日亦確實送達上訴人，有存證信函及回執在卷
    可稽（見原審卷一第37-43頁），上訴人迄未給付，被上訴
    人請求上訴人應自108年8月19日起算本件法定遲延利息，核
    屬有據。
七、綜上所述，被上訴人依表見代理規定，請求上訴人負系爭木
    模買受人之契約履行責任，給付價金108萬元及自108年8月1
    9日起至清償日止，按年息百分之5計算之利息，自屬正當，
    應予准許。從而原審為上訴人敗訴之判決，並無不合。上訴
    論旨指摘原判決不當，求予廢棄改判，為無理由，應駁回上
    訴。
八、本件事證已臻明確，兩造其餘之攻擊或防禦方法及所用之證
    據，經本院斟酌後，認為均不足以影響本判決之結果，爰不
    逐一論列，附此敘明。
九、據上論結，本件上訴為無理由，爰判決如主文。
中　　華　　民　　國　　110 　年　　11　　月　　10　　日
            民事第三庭     審判長法　官  黃玉清
                                 法　官  許旭聖
                                 法　官  涂秀玲
正本係照原本作成。
不得上訴。
                                 書記官  卓佳儀
　　　　　　　　　　　　　　　　 
中　　華　　民　　國　　110 　年　　11　　月　　10　　日